最高法院民事判決　　　　　　　　　　　　　　　九十三年度台上字第一二０一號
　　上　訴　人　美商美國紐約銀行股份有限公司臺北分公司
　　法定代理人　劉宗仁
　　訴訟代理人　陳長文律師
　　　　　　　　方金寶律師
　　　　　　　　鄭智陽律師
　　被 上訴 人　甲○○
　　訴訟代理人　蔡信章律師
右當事人間請求確認僱傭關係存在等事件，上訴人對於中華民國九十一年九月十日臺
灣高等法院第二審判決︵九十年度重勞上字第一二號︶，提起上訴，本院判決如下：
    主  文
原判決除假執行部分外廢棄，發回臺灣高等法院。
    理  由
本件上訴人原法定代理人龔天益已卸任，由劉宗仁繼任，經提出經濟部外國公司分公
司變更登記表，聲明承受訴訟，自應准許，合先敘明。
次查被上訴人主張：伊自民國八十二年二月十二日起任職上訴人公司，擔任存匯科科
長，並自八十四年起依長官指示，處理有關客戶未提示兌現之支票、匯票款項︵含各
種幣別︶，將各該票款陸續作帳提入或攤入銀行﹁手續費收入﹂之科目，行之多年，
會計部門及總行稽核長就此便宜措施均未表示意見。九十年一月十六日因會計主管陳
玉惠發現伊處理之一張美金支票尚有餘額，提出質疑並向上訴人負責人報告，嗣經總
行派員來臺調查，已確認伊操守無問題，情節亦非重大。詎上訴人竟於同年二月二十
七日，以伊違反勞動基準法（下稱勞基法）第十二條第一項第四款之規定為由，終止
兩造間之勞動契約。按伊將懸帳列入﹁手續費收入﹂，行政程序上縱有疏失，然並未
圖一己之私，且係為上訴人之利益而為，難謂有何違反勞基法之情事，上訴人片面終
止兩造間之勞動契約，顯不合法。又縱認伊有違反前開勞基法規定之情形，上訴人始
終止勞動契約，亦已逾三十日之除斥期間等情。求為確認兩造間之僱傭關係存在，暨
命上訴人給付伊自九十年三月一日起至復職之日止，每月薪資新臺幣︵下同︶九萬四
千元之判決。
上訴人則以：被上訴人原任職伊公司存匯科科長，工作內容為辦理銀行業務有關之存
款及匯兌作業，以支援銀行業務之推展，竟自八十七年起將客戶未提示兌現之支票款
項，作帳提入﹁手續費收入科目﹂，經結算至八十九年底，前後五十三次，共計美金
五萬八千一百六十二點八二元，致伊會計帳目發生錯誤。伊會計部門於九十年一月十
六日發現會計帳目金額異常狀況後，即促被上訴人注意會計帳目之正確性。詎被上訴
人竟又於同年月十八日，擅自由﹁應付帳款科目﹂中，錯將﹁美金三千一百七十五點
一八元﹂作帳轉入﹁手續費收入科目﹂。伊於同年二月二十日會計部門作成調查報告
，始悉被上訴人前開違反規定行為計五十四次，金額達美金六萬一千三百三十八元，
已嚴重影響伊會計帳目之正確性，致伊因此將增加相當於美金一萬五千三百三十四點
五元之營利事業所得稅損失。被上訴人違背誠實義務，故意製作內容不實之傳票進行
假交易，造成伊會計資料之錯誤及損失，其違反勞動契約及工作規則，自屬情節重大
，伊已無法再加信賴而繼續聘用。退步言之，縱其情節非屬重大，因被上訴人嚴重違
反忠誠義務，已屬不能勝任工作，依勞基法第十一條第五款規定，伊仍得終止勞動契
約等語，資為抗辯。
原審將第一審所為駁回被上訴人之訴之判決廢棄，改判如其聲明，無非以：被上訴人
主張伊自八十二年二月十二日起任職上訴人公司存匯科長，於九十年二月二十七日，
經上訴人以違反勞動契約及工作規則情節重大為由，依勞基法第十二條第一項第四款
規定，終止兩造間僱傭契約之事實，業據提出解僱函、律師函、薪資表及臺北市政府
勞工局勞資爭議協調會議紀錄為證。上訴人抗辯，被上訴人自八十七年起至九十年一
月十八日止，前後將客戶未提示兌現票款自應付帳款科目轉入手續費收入科目計五十
四次，金額達美金六萬一千三百三十八元，致伊增加美金一萬五千三百三十四點五元
︵相當於新臺幣五十二萬一千三百七十三元︶之營利事業所得稅等損失，及被上訴人
自八十九年四月十九日起至八十九年十二月二十七日止就票號CK23293 號支票票款進
行十二次之付款作業及票款匯入款項交易各情，亦有被上訴人不爭之調查報告、轉帳
記錄、傳票、逾十五日未領款報表十二紙、被上訴人簽呈、匯兌損失試算表可稽，均
堪信為真實。查被上訴人擔任上訴人公司存匯科長一職，工作內容為辦理銀行業務有
關之存款及匯兌作業，以支援銀行業務之推展，即凡上訴人銀行業務涉及存款或匯兌
業務者，均由其負責辦理。參照原判決附表二所示上訴人公司有關國外匯兌作業流程
，被上訴人職掌工作範圍部分，本應實際審核公司「收入」、﹁支出﹂科目金額之正
確性，卻將未兌領支票金額，明知應列入﹁應付帳款科目﹂者，竟作帳轉入﹁手續費
收入科目﹂中，達五十四次之多，金額計美金六萬一千三百三十八元。又其中一筆未
兌領之票號﹁CK23293 ﹂支票票款，被上訴人為規避上訴人於八十九年年中開始實施
之Nastro　Account Report制度，竟以製作不實交易紀錄之方式，一再更新該票據之
匯款紀錄日期，以免票據款項持續出現在﹁逾十五日未領款報表﹂之中，達十二次。
參酌經被上訴人簽署之上訴人所訂﹁行為準則規章﹂明定：﹁雇員必須依照公司建立
之會計與文書保存程序，確保所有紀錄之正確保存，不論在何種狀況，公司記錄之竄
改或虛偽陳述均是不被允許的﹂字樣，足認其前述行為顯違反工作規則及勞動契約。
依被上訴人所陳及上訴人九十年二月二十日之調查記錄記載，被上訴人確係於上訴人
不知情之情況下擅自進行不當轉帳並製造假交易。再依證人葉錫江、李健、王雪綾、
許松源、陳志漢、陳玉惠等人之證詞，可知被上訴人將過期之久未兌現票款轉入手續
費收入科目，確依其主管之指示辦理；此項辦理方式，數年來已形成慣例；轉入手續
費收入，為上訴人銀行所得，被上訴人並未私吞入己；過期久未兌現票款究應如何處
理，長期以來，上訴人銀行迄未建立明確制度之作業規範。經函詢法商法國國家巴黎
銀行股份有限公司臺北分公司︵現已更名為法國巴黎銀行臺北分行︶及法國里昂信貸
銀行臺北分行，被上訴人主張外商銀行均有將過期未兌現票款轉入其他收入科目之慣
例一節，尚非無稽。綜上所述，被上訴人之轉帳行事過程，雖有違勞動契約及工作規
則之標準作業程序。然既係依上訴人銀行主管之指示，按慣例便宜行事，作帳收入仍
歸上訴人，非為一己之私，被上訴人業績表現，復曾獲主管公開表揚，而為同仁所盡
知，其違反勞動契約及工作規則之情節實非重大，亦無勞基法第十一條第五款所規定
不勝任工作情事及違反忠誠守則，上訴人終止兩造間之僱傭契約，自非合法。次按所
謂雇主乃指雇用勞工之事業主、事業經營之負責人或代表事業主處理有關勞工事務之
人，勞基法第二條第二款定有明文。是以退步言之，縱認上訴人得終止勞動契約，然
其自承公司會計部門於九十年一月十六日發現帳目有問題。上訴人會計部門主管陳玉
惠亦證稱，該日即知被上訴人將過期未兌現票款轉入手續費收入科目之情事，並告知
當時營業部經理李健及副總裁陳志漢。證人李健並證稱，同日經陳玉惠告知後，即向
龔天益報告。龔天益在同年月二十日已知悉甲○○有將未兌現票款轉入手續費收入科
目情事，可知上訴人至遲於九十年一月二十日即已知悉被上訴人將過期未兌現票款轉
入手續費收入科目之事實，乃竟於同年二月二十七日始依勞基法第十二條第一項第四
款之規定終止兩造間之勞動契約，自已逾同條第二項三十日之除斥期間，亦非適法。
上訴人終止僱傭契約既非合法，兩造間之僱傭關係自尚存在。依民法第四百八十七條
第一項前段規定，僱用人受領勞務遲延者，受僱人無補服勞務之義務，仍得請求報酬
。從而，被上訴人訴請確認兩造間僱傭關係存在，及命上訴人自九十年三月一日起，
至被上訴人復職之日止，按月計付每月薪資九萬四千元，洵屬正當，應予准許等詞，
為其判斷之基礎。
惟查被上訴人擔任上訴人公司存匯科長期間，就所職掌之業務，將未兌領支票金額，
明知應列入﹁應付帳款科目﹂者，竟作帳轉入﹁手續費收入科目﹂中，達五十四次之
多，金額計美金六萬一千三百三十八元，並將其中一筆未兌領之票號﹁CK23293 ﹂支
票票款，先後製作十二次不實之交易紀錄，以規避上訴人於八十九年年中開始實施之
Nastro　Account  Report 制度，俾免票據款項持續出現在﹁逾十五日未領款報表﹂
之中，違反工作規則及勞動契約，為原審所是認。關於製作十二次不實之交易紀錄部
分，依原判決記載，被上訴人係於八十九年四月十九日至同年十二月二十七日間所為
。乃原審未詳加調查審認，此與被上訴人陳稱自八十四年起，將未兌領支票金額，作
帳轉入﹁手續費收入科目﹂中之行為有無關連？目的何在？若無關連，是否不符勞動
基準法第十一條第五款所定情形？徒以被上訴人將過期之久未兌現票款轉入手續費收
入科目，確依其主管之指示辦理，且此項辦理方式，已成慣例，轉入手續費收入，為
上訴人銀行所得，被上訴人未私吞入己，過期久未兌現票款究應如何處理，長期以來
，上訴人銀行迄未建立明確制度之作業規範等情詞，遽認被上訴人違反勞動契約及工
作規則之情節非重大，亦無勞動基準法第十一條第五款所規定不勝任工作情事及違反
忠誠守則，進而謂上訴人終止兩造間之僱傭契約不合法，已非無判決理由不備之違法
。又依勞動基準法第十一條第五款規定終止勞動契約者，並無須於三十日期間內為之
之明文，原判決未加區別上訴人係依勞動基準法第十二條第一項第四款及同法第十一
條第五款規定終止勞動契約，概稱已逾三十日除斥期間，亦欠允洽。上訴論旨，指摘
原判決不當，求予廢棄，非無理由。
據上論結，本件上訴為有理由。依民事訴訟法第四百七十七條第一項、第四百七十八
條第二項，判決如主文。
中　　　華　　　民　　　國　　九十三　　年　　　六　　　月　　 十七 　　日
                              最高法院民事第四庭
                                  審判長法官  蕭　亨　國
                                        法官  許　朝　雄
                                        法官  謝　正　勝
                                        法官  陳　淑　敏
                                        法官  劉　福　來
      右正本證明與原本無異
                                              書  記  官
中　　　華　　　民　　　國　　九十三　　年　　　六　　　月　　二十八　　日
                                                                        Ｅ
